【裁判字號】    99,簡上,51
【裁判日期】    991231
【裁判案由】    損害賠償
【裁判全文】
臺灣新竹地方法院民事判決              99年度簡上字第51號
上  訴  人  張榮茂
被上訴人    鍾雲飛
訴訟代理人  曾敏瑄
上列當事人間請求損害賠償事件，上訴人對於中華民國99年4 月
9 日本院竹東簡易庭99年度竹東簡字第45號第一審判決提起上訴
，本院於99年12月22日言詞辯論終結，判決如下：
    主  文
上訴駁回。
第二審訴訟費用由上訴人負擔。
    事  實
一、上訴人主張：
（一）上訴人於原審起訴主張：被上訴人於民國97年9 月3 日下
      午，駕駛車牌號碼066-BPM 號重型機車，沿新竹縣新埔鎮
      ○○路由西往東方向行駛，於同日17時15分許，途經新竹
      縣新埔鎮○○路○段622 巷口處，因該路口為閃光黃燈號
      誌路口，其本應注意車輛行經閃光黃燈號誌口，駕駛人應
      減速慢行小心通過，並隨時採取必要之安全措施，且依當
      時路面無障礙物、視距良好等情況觀之，又無不能注意之
      情事，竟於行經該閃光黃燈號誌路口，未減速慢行小心通
      過，與上訴人所駕駛，於當時行經閃光紅燈號誌路口，支
      線道未讓幹線道先行，亦有過失之沿義民路三段622 巷由
      北往南方向之車牌號碼HLX-733 號重型機車發生撞擊，上
      訴人因此受有左側創傷性血胸、左第8 至12根肋骨骨折、
      左側肋膜積水、腰椎第1 至3 節閉鎖性骨折之傷害，關於
      被上訴人所涉過失傷害犯行，業經台灣新竹地方法院檢察
      署檢察官以98年度竹北交簡字第396 號刑事簡易判決判處
      拘役50日，如易科罰金以1,000 元折算1 日確定在案。又
      上訴人於遭被上訴人不慎駕車行為撞傷後，先後至行政院
      衛生署新竹醫院（以下簡稱署立新竹醫院）及財團法人為
      恭紀念醫院（以下簡稱為恭醫院）就醫支出醫療費用新台
      幣（下同）16,675元、搭乘計程車就醫支出交通費用9,95
      0 元、自97年10月至同年12月間，僱請看護照顧支出看護
      費用72,000元、上訴人原有義肢因本件車禍損害，支出修
      理費用5,000 元、3 個月無法工作之損失51,480元、精神
      慰撫金165,205 元，扣除上訴人已因本件車禍領取汽車強
      制責任保險金23,248元，上訴人尚得請求被上訴人賠償29
      7,062 元（即16,675＋9,950 ＋72,000＋5,000 ＋51,480
      ＋165,205 －23,248＝297,062 ）。為此，爰依侵權行為
      之法律規定提起本件訴訟，請求被上訴人如數賠償。並於
      原審聲明：被上訴人應給付上訴人297,062 元及自起訴狀
      繕本送達翌日（即98年12月1 日）起至清償日止，按年息
      百分之5 計算之利息。原審僅判命被上訴人應給付上訴人
      53,284元及自98年12月1 日起至清償日止，按年息百分之
      5 計算之利息，而駁回上訴人其餘之請求。被上訴人就原
      審判命給付部分，並未聲明不服，則此部分已告確定。
（二）上訴人就其敗訴部分，聲明不服，提起本件上訴，主張：
      原審依道路交通事故現場圖及台灣省竹苗區車輛行車事故
      鑑定委員會鑑定意見書所載，認定兩造碰撞時現場所留煞
      車痕、刮地痕已甚為接近上訴人行車方向之路口末端，足
      見上訴人應係完全通過該交岔路口時，與被上訴人所騎乘
      之機車發生碰撞，則被上訴人行經閃光黃燈號誌路口，理
      應能注意上訴人通行路口情事，卻未減速慢行小心通過，
      足見被上訴人對於本件車禍之發生確有過失，則上訴人既
      已快完全通過該交岔路口時，縱其行駛在支線道，且行經
      之路口為閃光紅燈號誌路口，惟對向來車即被上訴人車輛
      應先禮讓上訴人通過，詎被上訴人應盡且能盡注意義務，
      卻未盡注意義務，未減速慢行行經系爭閃光黃燈號誌路口
      ，而與上訴人車輛發生碰撞，是本件車禍之過失責任全在
      於被上訴人，而非上訴人，被上訴人始應為本件車禍之肇
      事主因，而導致上訴人因本件車禍受有左側創傷性血胸、
      左第8 至12根肋骨骨折、左側肋膜積水、腰椎第1 至3 節
      閉鎖性骨折之傷害，則被上訴人之過失與上訴人所受之損
      害間確有相當因果關係，是被上訴人自應就本件肇事負全
      部之侵權行為損害賠償責任。再者，上訴人於本件車禍發
      生後，後遺症愈來愈多，且已支出許多費用，況上訴人之
      前所裝設之義肢現有裂痕，若重新購買需花費120,000 元
      ，就此，上訴人雖未能提出證據，但希望被上訴人本於良
      心給付。是原審判令上訴人應就本件車禍負主要過失責任
      顯有違誤，爰提起本件上訴，並聲明：1.原判決不利於上
      訴人之部分廢棄；2.上開廢棄部分，被上訴人應再給付被
      上訴人243,778 元。
二、被上訴人則以：
    其對於刑事卷證及台灣省竹苗區車輛行車事故鑑定委員會鑑
    定結論並無意見，但本件車禍發生乃係因上訴人突然由支線
    道闖入被上訴人所行駛之主幹道，致被上訴人無法閃避而發
    生碰撞，是本件車禍確肇因於上訴人所致，則上訴人就本件
    車禍之發生確與有過失，且為肇事主因，被上訴人自得主張
    減免其損害賠償責任。又被上訴人對於上訴人主張因本件車
    禍受有醫療費用、看護費用、就診車資、義肢修理費所受財
    產上之損害金額131,857 元均不爭執，惟對於上訴人主張請
    求被上訴人賠償精神上損害慰撫金165,205 元，核屬過高，
    無法認同。又上訴人雖於提起本件上訴時，另主張其義肢發
    生裂痕，惟事發迄今已2 年多，則上訴人所使用之義肢縱有
    裂痕，亦難認與本件車禍有關等語，資為抗辯，並聲明：請
    求駁回上訴。
三、得心證之理由：
（一）查上訴人主張被上訴人於前揭時、地，因上開不慎之騎車
      行為，與上訴人所騎乘之機車發生撞擊，上訴人因此受有
      左側創傷性血胸、左第8 至12根肋骨骨折、左側肋膜積水
      、腰椎第1 至3 節閉鎖性骨折等傷害，而被上訴人所涉過
      失傷害犯行，業經台灣新竹地方法院檢察署檢察官以98年
      度竹北交簡字第396 號刑事簡易判決判處拘役50日，如易
      科罰金以1,000 元折算1 日確定在案之事實，業據其於原
      審提出台灣新竹地方法院檢察署檢察官98年度偵字第1165
      號簡易判決處刑書、衛生署新竹醫院出院病患收款費用明
      細表及財團法人為恭紀念醫院醫療費用收據等件為證，並
      經本院依職權調閱98年度竹北交簡字第396 號刑事簡易案
      卷核閱無訛，復為被上訴人所不爭執，足見上訴人此部分
      主張，要非無據。
（二）按汽車行駛至交岔路口，其行進、轉彎，應遵守燈光號誌
      或交通警察之指示，且支線道車應暫停讓幹線道車先行，
      道路交通安全規則第102 條第1 項第1 、2 款分別定有明
      文；又閃光黃燈表示「警告」，車輛應減速接近，注意安
      全，小心通過，道路交通標誌標線號誌設置規則第211 條
      第1 項第1 款亦定有明文。查被上訴人為領有合格駕駛執
      照之駕駛者，則其騎車行駛道路，自應注意並遵守上開規
      定，而查，本件肇事路段為多岔路之交岔路口，被上訴人
      之車行方向為閃光黃燈，上訴人之車行方向為閃光紅燈，
      且依肇事當時為日間自然光線、天候晴，路面為無缺陷，
      亦無障礙物之柏油路面，視距良好等情狀，有道路交通事
      故調查報告表(一)、(二)、道路交通事故現場圖及事故現場照
      片等件等件附於台灣新竹地方法院檢察署98年度偵字第11
      65號偵查卷足稽（見偵查卷第14至23頁），足見被上訴人
      並無不能注意之情事，而據被上訴人於偵訊中供承上訴人
      當時之車速約5 至10公里等語（見同上偵查卷第6 頁），
      上訴人則自承伊當時之時速約20公里等語（見同上偵查卷
      第9 頁），姑不論上訴人斯時之車速未經實際測速而無法
      確認，惟依兩造前開所陳，則上訴人當時之車速尚非過快
      等情，尚堪認定。再查，觀之上揭道路交通事故現場圖所
      繪製兩造碰撞時現場所留之煞車痕、刮地痕已甚為接近被
      上訴人行車方向之路口末端，加以上訴人斯時之車速非快
      等情，已如前述，則被上訴人行經閃光黃燈號誌路口，理
      應能注意上訴人通行路口情事，卻未減速慢行小心通過，
      致與上訴人所騎乘之機車發生撞擊，並導致上訴人受有前
      揭傷害，足見被上訴人對於本件車禍之發生確有過失自明
      ，而本件經函請臺灣省竹苗區車輛行車事故鑑定委員會鑑
      定本件車禍之肇事責任，其鑑定結果亦認同被上訴人駕駛
      重機車，行經閃光黃燈號誌路口，未減速慢行小心通過，
      為本件車禍之肇事次因，此有臺灣省竹苗區車輛行車事故
      鑑定委員會98年3 月30日竹苗鑑980092字第0985300938號
      函檢附鑑定意見書一份附於偵查卷可參（見同上偵查卷第
      32至35頁），被上訴人就此鑑定結論亦未爭執（見本院卷
      第18頁反面），準此，被上訴人之上開過失行為與上訴人
      前揭傷害之結果間，顯有相當因果關係，至為明灼，是被
      上訴人應就本件肇事負過失侵權行為責任，自堪認定。
（三）至上訴人雖又主張被上訴人就本件車禍之發生，尚有超速
      之過失行為云云，惟此已為被上訴人所否認。按當事人主
      張有利於己之事實者，就其事實有舉證之責任，民事訴訟
      法第277 條前段定有明文。次按民事訴訟如係由原告主張
      權利者，應先由原告負舉證之責，若原告先不能舉證，以
      證實自己主張之事實為真實，則被告就其抗辯事實即令不
      能舉證，或其所舉證據尚有疵累，亦應駁回原告之請求（
      最高法院17年上字917 號判例足資參照）。經查，系爭肇
      事路段之速限為60公里，此觀道路交通事故調查報告表(一)
      之記載自明（見同上偵查卷第14頁），而被上訴人於偵訊
      中供承伊於肇事當時之車速為50公里等語（見同上偵查卷
      第6 頁），實難認被上訴人有超速行駛情事，至上訴人就
      其此部分被上訴人有超速行駛之主張，始終未能提出任何
      證據方法以實其說，揆諸前開說明，應認上訴人此部分主
      張，尚非可採。
（四）按因故意或過失，不法侵害他人之權利者，負損害賠償責
      任；又不法侵害他人之身體或健康者，對於被害人因此喪
      失或減少勞動能力或增加生活上之需要時，應負損害賠償
      責任；再不法侵害他人之身體、健康、名譽、自由、信用
      、隱私、貞操，或不法侵害其他人格法益而情節重大者，
      被害人雖非財產上之損害，亦得請求賠償相當之金額，民
      法第184 條第1 項前段、第193 條第1 項、第195 條第1
      項前段分別定有明文。查被上訴人因上揭過失騎車行為肇
      致本件車禍，並因而致上訴人受有前開傷害之事實，業如
      前述，則上訴人依據前開規定，請求被上訴人賠償其所受
      之損害，自屬有據。茲就上訴人請求之各項損害及金額是
      否允當，分別審核論述如后：
    1.醫藥費用、交通費用、看護費用、義肢修理費及工作損失
      ，合計共155,105元部分：
      查上訴人主張因本件車禍受傷後，先後至署立新竹醫院及
      為恭醫院就診，共計支出醫藥費用16,675元，且因搭乘計
      程車就醫支出交通費用9,950 元，又自97年10月至同年12
      月間，僱請看護照顧支出看護費用72,000元，再因本件車
      禍，導致上訴人原有義肢受損，支出修理費用5,000 元，
      另因3 個月無法工作，受有工作損失51,480元，合計共受
      有155,105 元之損失等情，已據其於原審提出與所述相符
      之署立新竹醫院醫療費用收據、為恭醫院醫療費用收據、
      搭乘計程車免用發票收據、支出看護費用證明書等件為證
      ，且經本院依職權向署立新竹醫院、為恭醫院查詢上訴人
      因本件車禍受傷狀況及是否有聘請看護照料之必要等情，
      並有署立新竹醫院99年2 月1 日新醫歷字第0990000516號
      函、為恭醫院99年1 月27日為恭醫字第099000107 號函檢
      具上訴人就醫之病歷紀錄及醫療費用金額等件在卷可憑，
      復為被上訴人所不爭執，則上訴人此部分主張，堪可採信
      。
    2.精神慰撫金165,205 元部分：
      按慰藉金係以精神上所受無形之痛苦為準，非如財產損失
      之有價額可以計算，究竟如何始認為相當，自應審酌被害
      人及加害人之地位、家況、並被害人所受痛苦之程度、與
      其家屬之關係暨其他一切情事，定其數額（最高法院48年
      台上字第798 號判例意旨參照）。查上訴人因本件車禍受
      有上揭嚴重傷害，先後至署立新竹醫院及為恭醫院住院治
      療，則上訴人主張其精神上受有極大之痛苦等情，應堪認
      非虛，則其依民法第195 條之規定請求精神慰撫金，核屬
      有據。本院斟酌上訴人學歷為國小畢業，於車禍發生時係
      從事養豬戶行業，於97年度時名下有多筆不動產，財產總
      額為2,843,620 元，而被上訴人學歷為東泰高中畢業，目
      前從事作業員工作，每月薪水約3 萬餘元，於97年度名下
      有1 筆房地，財產總額為1,120,760 元等情，有原審依職
      權所查詢兩造之稅務電子閘門財產所得調件明細表2 份在
      卷可稽，且為兩造互所不爭執，並審酌兩造學歷、身分、
      地位、經濟狀況、上訴人所受傷害程度、兩造就本件車禍
      之過失程度及肇事經過等情狀，認上訴人請求慰撫金以10
      0,000 元為適當，逾此部分之請求，則屬過高，不應准許
      。
    3.準此，上訴人所受損害數額合計為255,105 元（即155,10
      5 ＋100,000 ＝255,105 ）。
（五）經本院協同兩造協商整理本件爭點，其爭執之處乃在於上
      訴人就本件車禍之發生是否與有過失？若是，則其應負擔
      之與有過失比例應以多少為適當？茲析述如次：
    1.按損害之發生或擴大，被害人與有過失者，法院得減輕賠
      償金額，此為民法第227 條第1 項所明定；又按汽車行駛
      至交岔路口，其行進、轉彎，應遵守燈光號誌或交通警察
      之指示，且支線道車應暫停讓幹線道車先行，道路交通安
      全規則第102 條第1 項第1 、2 款分別定有明文；又閃光
      紅燈表示「停車再開」，車輛應減速接近，先停止於交岔
      路口前，讓幹道車優先通行後認為安全時，方得續行，道
      路交通標誌標線號誌設置規則第211 條第1 項第2 款亦定
      有明文。
    2.經查，上訴人為領有合格駕駛執照之駕駛者，自應注意且
      遵守前開規定，而查，本件肇事路段為多岔路之交岔路口
      ，上訴人之車行方向為閃光紅燈，被上訴人之車行方向為
      閃光黃燈，且依肇事當時為日間自然光線、天候晴，路面
      為無缺陷，亦無障礙物之柏油路面，視距良好等情狀，有
      道路交通事故調查報告表(一)、(二)、道路交通事故現場圖及
      事故現場照片等件附於偵查卷足稽（見同上偵查卷第14至
      23頁），足見上訴人並無不能注意之情事，是上訴人於通
      過前開交岔路口時，除應減速接近外，尚應停止於交岔路
      口前，讓幹道之被上訴人車輛先行，而查，觀之兩造所騎
      乘車輛碰撞受損處，乃為被上訴人所騎乘機車之車頭與上
      訴人所騎乘機車之右側腳踏板處相碰撞，此觀事故現場機
      車照片自明（見同上偵查卷第18頁），顯見上訴人於甫進
      入被上訴人車行線道未久，兩車即發生碰撞，足證上訴人
      當時尚未通過路口，則上訴人行經閃光紅燈號誌路口，理
      應能注意被上訴人擬通行路口情事，詎上訴人竟未禮讓幹
      道之被上訴人車輛先通過，致生本件車禍，則其就本件車
      禍之發生亦有過失甚明。再者，本件經函請臺灣省竹苗區
      車輛行車事故鑑定委員會鑑定本件車禍之肇事責任，其鑑
      定結果亦同，認上訴人駕駛重機車，行經閃光紅燈號誌路
      口，支線道未讓幹道車先行，為本件車禍之肇事主因，亦
      有臺灣省竹苗區車輛行車事故鑑定委員會98年3月30日竹
      苗鑑980092字第0985300938號函檢附鑑定意見書一份附於
      偵查卷可參（見同上偵查卷第32至35頁），至上訴人僅空
      言泛指前開鑑定結論有誤云云，惟其並未能提出任何有利
      之證據方法以供本院審酌，則其此部分主張，自難採信。
      是上訴人就本件車禍事故之發生，亦有相當之疏失存在之
      情，堪可認定。職是，本院斟酌上開肇事情節，且依肇事
      雙方原因力之強弱與過失之輕重，爰認定本件車禍之發生
      及對所造成損害之結果，上訴人與被上訴人分別應負擔10
      分之7、10分之3之過失責任。準此，本件車禍之發生，上
      訴人與被上訴人之過失責任比例既分別為10分之7、10分
      之3等情，詳如前述，而上訴人因上開車禍雖受有255,105
      元之損害，如前所述，惟依其等之過失程度，被上訴人自
      得減輕應賠償金額10分之7，即被上訴人應賠償上訴人76
      ,532元（計算式為：255,105×3/10＝76,532，小數點以
      下四捨五入）。
（六）末按保險人依強制汽車責任保險法規定給付之保險金，視
      為加害人或被保險人損害賠償金額之一部分；加害人或被
      保險人受賠償請求時，得扣除之，強制汽車責任保險法第
      30條著有明文。查上訴人於本件發生損害後，業已向被上
      訴人所有系爭機車所投保強制汽車責任險之保險人申請強
      制汽車責任險理賠金23,248元，有上訴人於原審提出賠案
      資料查詢1 紙附卷可稽，且為被上訴人所不爭執，是上訴
      人前開所領取之理賠金自應從上訴人所得請求賠償之金額
      中扣除。從而，上訴人因本件車禍既得請求被上訴人賠償
      76,532元等情，業如前述，扣除上開上訴人已領強制險理
      賠金23,248元後，被上訴人應賠償上訴人53,284元（計算
      式為：76,532－23,248＝53,284），洵堪認定。
四、從而，上訴人本於侵權行為之法律關係，請求被上訴人給付
    53,284元及自起訴狀繕本送達翌日（即98年12月1 日）起至
    清償日止，按年息百分之5 計算之利息，為有理由，應予准
    許，至逾此部分之請求，並無理由，應予駁回。原審判決被
    上訴人應給付上訴人前開金額，及該金額自起訴狀繕本送達
    翌日（即98年12月1 日）起至清償日止，按年息百分之5 計
    算之利息，並就前開判准部分，依職權宣告假執行，而駁回
    上訴人其餘部分之請求，依法並無不合，上訴人就其受敗訴
    判決之部分，提起本件之上訴，並指摘原判決該部分不當，
    求予廢棄改判，為無理由，應駁回其上訴。
五、本件事證已臻明確，兩造其餘主張陳述及所提之證據，經審
    酌後，認與結果無涉，爰無一一論述之必要，附此敘明。
六、據上論結，本件上訴為無理由，依民事訴訟法第436 條之1
    第3 項、第449 條第1 項、第78條，判決如主文。
中    華    民    國    99    年    12    月    31    日
                  民事第一庭  審判長法  官  蔡孟芳
                                    法  官  羅惠雯
                                    法  官  高敏俐
以上正本係照原本作成。
本判決不得上訴。
中    華    民    國    99    年    12    月    31    日
                                    書記官  黎秀娟

司法院資訊處製作；財團法人民間司法改革基金會備份。
